臺灣高等法院臺南分院民事判決
109年度重上字第39號
上  訴  人  陳博宏  
訴訟代理人  陳進長律師
            陳貴德律師
被上訴  人  謝楊秀香
訴訟代理人  許紅道律師
上列當事人間請求塗銷所有權移轉登記等事件，上訴人對於民國
109年1月22日臺灣臺南地方法院107年度訴字第1594號第一審判
決提起上訴，被上訴人並為訴之變更，本院於111年3月16日言詞
辯論終結，判決如下：
    主  文
上訴人應給付被上訴人新臺幣18,158,621元。
變更之訴訴訟費用由上訴人負擔。
    事實及理由
壹、程序方面：
    按在第二審為訴之變更或追加，非經他造同意，不得為之，
    民事訴訟法第446條第1項前段定有明文。又在第二審為訴之
    變更合法者，原訴可認為已因而視為撤回時，第一審就原訴
    所為判決，自當然失其效力；第二審法院應專就新訴為裁判
    ，無須更就該判決之上訴為裁判（最高法院71年台上字第37
    46號裁判參照）。本件被上訴人原依民法第184條第1項前段
    、第767條第1項中段、第244條第1項規定，聲明請求：「㈠
    上訴人及原審被告羅琳（即上訴人之妻）間就坐落臺南市○○
    區○○段000地號土地、面積171.51平方公尺之土地所為之贈
    與行為應予撤銷，並塗銷其所有權移轉登記為被上訴人所有
    ；㈡被上訴人願供擔保，請准宣告假執行。」（被上訴人已
    於民國109年8月18日撤回對羅琳部分之起訴，且經羅琳同意
    其撤回，見本院卷第172、177頁）。原審為上訴人部分敗訴
    之判決，上訴人就原判決不利部分聲明不服，提起上訴。嗣
    因上訴人已於109年6月24日將坐落臺南市○○區○○段000地號
    、權利範圍7/8之土地（下稱系爭土地）移轉登記予財團法
    人臺灣省臺南縣學甲慈濟宮（下稱慈濟宮），而不能為上開
    塗銷所有權移轉登記，被上訴人主張其受有新臺幣（下同）
    18,158,621元之損害，得依民法第179條前段或第184條第1
    項前段規定，擇一請求上訴人返還利益或賠償損害，故於本
    院審理時，變更聲明為請求上訴人給付18,158,621元（見本
    院卷第169頁），且經上訴人同意（見本院卷第170頁）。經
    核與上開規定相符，是本院僅就變更後之新訴為裁判，無須
    就原訴部分為裁判，先予敘明。
貳、實體方面：
一、被上訴人主張：上訴人前於100年3月31日將系爭土地委託訴
    外人陳淑媛（即上訴人之妹）出售予被上訴人，並已完成所
    有權移轉登記。嗣被上訴人聽聞系爭土地鄰近之慈濟宮有意
    購買系爭土地，即於105年委託陳淑媛處理土地買賣相關事
    宜，先交付系爭土地之土地權狀，再將印鑑章、印鑑證明及
    身分證影本，以掛號方式郵寄至臺南市○○區○○路00號陳淑媛
    之住所，惟陳淑媛為照顧骨折受傷住院之訴外人陳昭蓉（即
    上訴人及陳淑媛之姐）而不在，同住該處之上訴人藉此機會
    取得被上訴人上開印鑑章等物品，竟將系爭土地偽以贈與方
    式，分別於105年12月14日、106年1月12日移轉所有權應有
    部分各7/16予上訴人。嗣上訴人因恐遭被上訴人追討系爭土
    地，先於107年5月29日以夫妻贈與為原因，將系爭土地移轉
    登記予羅琳；羅琳再於109年6月11日以夫妻贈與為原因，將
    系爭土地移轉登記予上訴人；上訴人又於109年6月24日以買
    賣為原因，將系爭土地移轉登記予慈濟宮，並收受買賣價金
    合計共18,158,621元。上訴人並非系爭土地所有權人，其擅
    自出售系爭土地，侵害被上訴人之所有權，上訴人因而受有
    上開價金之利益，被上訴人自得依民法第179條前段或第184
    條第1項前段規定，擇一請求上訴人給付18,158,621元之利
    益或損害。並變更聲明為：上訴人應給付被上訴人18,158,6
    21元。
二、上訴人則辯以：上訴人於100年3月間遭陳淑媛盜用其印鑑章
    、證件等，擅自將系爭土地出售並移轉登記予被上訴人，而
    被上訴人明知並甘為人頭，且配合陳淑媛圖謀上訴人名下之
    財產。嗣上訴人於105年11月間發現上情，乃於105年11月21
    日寄發存證信函予陳淑媛，要求應返還系爭土地或交付土地
    出售所得價金。陳淑媛見事跡敗露，先於105年11月28日召
    開家族會議時，交付系爭土地權狀正本予上訴人，並轉知被
    上訴人將印鑑章、印鑑證明及身分證影本以掛號寄交陳淑媛
    ，再由陳淑媛轉交上訴人，供上訴人憑以辦理系爭土地回復
    為其所有。被上訴人確實同意以贈與為原因，而將系爭土地
    所有權移轉登記為上訴人所有，以回復上訴人之所有權，被
    上訴人並未受有損害。又系爭土地回復為上訴人所有後，上
    訴人將之出售於慈濟宮，並基於買賣關係而為價金之收受，
    亦非不當得利。被上訴人並未受有損害或利益之損失，故其
    請求損害賠償或返還不當得利，並無理由。對被上訴人變更
    之訴，答辯聲明：變更之訴駁回。
三、本件經整理兩造不爭執事項，及依民事訴訟法第463條準用
    同法第270條之1第1項第3款規定整理並協議簡化兩造爭點如
    下：
  ㈠不爭執事項：　　
　⒈上訴人自100年3月9日至100年3月30日因病於臺灣基督長老教
    會新樓醫療財團法人麻豆新樓醫院（下稱新樓醫院）住院治
    療，3月14日至3月17日因病情需要於加護病房治療，於3月3
    0日辦理出院。
  ⒉系爭土地以買賣為原因於100年3月31日移轉登記予被上訴人
    ；所有權移轉契約書記載買賣總金額4,074,584元。
  ⒊上訴人於105年11月21日以學甲郵局存證號碼000000號存證信
    函（下稱00號存證信函）告知陳淑媛應將系爭土地及坐落同
    段000地號土地（下稱000地號土地）暨坐落其上之同段000
    建號建物（門牌號碼：臺南市○○區○○路00號，下稱000建號
    建物）之所有權應回復登記為上訴人所有，陳淑媛於105年1
    1月22日收受上開存證信函。
  ⒋上訴人、羅琳於105年11月26日前往陳昭蓉之臺南市住處，向
    陳昭蓉說明陳淑媛未經同意，將系爭土地及000地號土地、0
    00建號建物過戶登記事宜；因此，上訴人、羅琳、陳昭蓉、
    陳淑媛、訴外人陳博仁（即上訴人之兄）、陳昭蓉之夫及子
    於105年11月28日上午在○○區○○路00號0樓住所召開家族會議
    ，並由陳淑媛將000地號土地、系爭土地及000建號建物之所
    有權狀正本交給上訴人。
  ⒌陳淑媛於105年11月30日將其印鑑章、印鑑證明2份、身分證
    影本交給上訴人，供上訴人辦理000地號土地及000建號建物
    之所有權移轉登記。
  ⒍被上訴人於105年12月1日上午9時8分29秒申請2份印鑑證明，
    並於105年12月1日上午10時以掛號信將印鑑章、印鑑證明2
    份、身分證影本，郵寄臺南市○○區○○路00號、陳淑媛收。
  ⒎第⒍項之掛號信於105年12月2日投遞臺南市○○區○○○0000號，
    由揚盛實業有限公司（下稱揚盛公司）簽收，並由該公司職
    員郭釗烽於當日下午送交○○區○○路00號。
  ⒏陳昭蓉於105年12月3日因骨折至臺南市立醫院手術，陳淑媛
    於當日中午到達醫院照顧。
  ⒐上訴人以陳淑媛交付之000地號土地及000建號建物所有權狀
    ，及其印鑑章、印鑑證明、身分證影本，將000地號土地及0
    00建號建物之所有權，以贈與為原因，分別於105年12月14
    日、106年1月12日將應有部分各1/2移轉登記為上訴人所有
    。
  ⒑上訴人以陳淑媛交付之系爭土地所有權狀，及被上訴人掛號
    郵寄之印鑑章、印鑑證明、身分證影本，將系爭土地以贈與
    為原因，分別於105年12月14日、106年1月12日將系爭土地
    之應有部分各7/16移轉登記為上訴人所有。
  ⒒上訴人於系爭土地移轉登記為其所有後，依陳淑媛手寫郵寄
    被上訴人之上班工作地址，於106年1月17日將印鑑章以掛號
    信寄還被上訴人。
  ⒓上訴人於106年3月間將系爭土地以18,158,621元出售予慈濟
    宮，並於106年3月27日收受定金6,000,000元；收受定金當
    日下午訴外人蔡明吉持陳博仁、陳昭蓉、陳淑媛簽署之委託
    書至慈濟宮表示要分配價金。嗣慈濟宮已將買賣餘款給付予
    上訴人，總計上訴人收受買賣價金為18,158,621元。
  ⒔上訴人於107年5月29日以夫妻贈與為原因，將系爭土地移轉
    登記予羅琳；羅琳再於109年6月11日以夫妻贈與為原因，將
    系爭土地移轉登記予上訴人；上訴人又於109年6月24日以買
    賣為原因，將系爭土地移轉登記予慈濟宮，目前系爭土地係
    為慈濟宮所有。
  ⒕被上訴人以上訴人涉嫌竊佔、偽造文書為由提起刑事告訴，
    經臺灣臺南地方法院（下稱臺南地院）以107年度訴字第859
    號刑案判決判處上訴人行使偽造私文書罪，處有期徒刑2年
    。上訴人不服，向本院提起上訴，經本院109年度上訴字第2
    62號刑案判決上訴駁回，未扣案犯罪所得181,158,621元沒
    收，於全部或一部不能沒收或不宜執行沒收時，追徵其價額
    。上訴人不服，向最高法院提起上訴中（下稱刑案）。
　㈡爭執事項：　
    被上訴人依民法第179條前段、第184條第1項前段規定，擇
    一請求上訴人給付18,158,621元，有無理由？
四、本院得心證之理由：　　　　
  ㈠兩造就系爭土地以買賣為原因於100年3月31日移轉登記予被
    上訴人；所有權移轉契約書記載買賣總金額4,074,584元。
    嗣於105年12月14日、106年1月12日以贈與為原因，分別移
    轉登記應有部分各7/16予上訴人。上訴人於107年5月29日以
    夫妻贈與為原因，將系爭土地移轉登記予羅琳；羅琳再於10
    9年6月11日以夫妻贈與為原因，將系爭土地移轉登記予上訴
    人；上訴人又於109年6月24日以買賣為原因，將系爭土地移
    轉登記予慈濟宮，目前系爭土地為慈濟宮所有，上訴人並收
    受慈濟宮交付之買賣價金18,158,621元。又刑案判決情形等
    事實，均不爭執（見不爭執事項⒉、⒑、⒓至⒕）。且有被上訴
    人提出臺南市佳里地政事務所（下稱佳里地政）100年3月31
    日佳地字第00000號土地登記申請書、土地建築改良物買賣
    所有權移轉契約書、臺北○○○○○○○○○（下稱大安戶政）100年
    3月21日印鑑證明、土地登記第二類謄本、異動索引、刑案
    檢察官起訴書、刑案一審判決（見原審補字卷第19-49頁，
    本院卷第79-96頁）及被上訴人提出佳里地政100年3月31日
    佳地字第00000號土地登記申請書、土地建築改良物買賣所
    有權移轉契約書、大安戶政100年3月21日印鑑證明、戶籍謄
    本、身分證影本等（見原審訴字卷一第231-247頁）為證。
    復經原審依職權調取系爭土地之異動索引查詢資料、土地建
    物查詢資料（見原審訴字卷一第101-103頁、卷二第7頁）及
    向佳里地政調取系爭土地之100、105、107年申請登記資料
    ，有該所107年10月23日所登記字第0000000000號函及附件
    （見原審訴字卷一第35-74、76頁）可稽。另有本院依職權
    調取系爭土地之土地建物查詢資料、異動索引查詢資料（見
    本院卷第163-166頁）可稽，且經本院依職權調取刑案歷審
    卷宗核閱無誤，堪信為真實。
　㈡系爭土地以買賣為原因於100年3月31日移轉登記予被上訴人
    部分，係經上訴人同意，論述如下：
  ⒈查上訴人共有兄弟姐妹4人，長幼依序為陳博仁、陳昭蓉、上
    訴人、陳淑媛，4人當時同居共財、均無工作，為作為生活
    費用，經取得上訴人同意後，將系爭土地出售予搬至臺北之
    老鄰居即被上訴人，所得價金係作上訴人及其妻、陳博仁、
    陳淑媛的生活費等情，業據證人陳淑媛於刑案證述綦詳（見
    刑案警卷第1-2頁，營他字卷第46-47、153-154頁，一審卷
    一第374-375、379-381、390、402-404頁）。且證人陳昭蓉
    於刑案偵訊時亦證稱：系爭土地於100年出售給被上訴人，
    是上訴人自己要賣的，有經過他同意。因為那時家裡缺錢，
    上訴人有跟我提過要賣這塊土地，土地賣掉的錢就是當作上
    訴人及他太太、陳博仁、陳淑媛的生活費。我有聽陳淑媛、
    上訴人講到這件事，上訴人也因此把證件交給陳淑媛。上訴
    人自工作以來就把存摺、提款卡、密碼交給我，上訴人在賣
    這塊土地時就叫我把存摺、提款卡交給陳淑媛，讓她將賣土
    地的價金領出，作為生活費等語明確（見刑案營他字卷第15
    5-156頁），互核相符，並有上開系爭土地買賣申請登記資
    料及刑案卷附渣打國際商業銀行股份有限公司（下稱渣打銀
    行）106年9月25日渣打商銀字第0000000000號函暨交易明細
    （見刑案營他字卷第170-173頁）、大安戶政106年8月18日
    北市安戶資字第00000000000號函暨上訴人於100年3月21日
    委託陳淑媛申請印鑑證明之委任書（下稱系爭100年3月21日
    委任書）、申請書等（見刑案營他字卷第132、145-147頁）
    可稽，足見上訴人當時確有生活費之經濟需求，其因此委任
    陳淑媛出售系爭土地，自合情理，堪認此買賣為真。
  ⒉上訴人雖辯稱系爭100年3月21日委任書上「陳博宏」非其所
    簽，當時正在住院等語，並提出100年3月14日新樓醫院病危
    通知單、刑案106年8月30日偵訊訊問筆錄之譯文、100年3月
    14日新樓醫院病人約束同意書、刑案一審108年11月28日審
    判筆錄節本、另案傷害案106年6月22日詢問筆錄、另案保護
    令事件106年5月9日訊問筆錄、新樓醫院109年6月15日麻新
    樓醫務字第000000號函、刑案警卷106年6月20日調查筆錄、
    法務部調查局109年7月23日調科貳字第00000000000號函及
    附件等（見原審訴字卷一第187-191、305-345、387、465-4
    66、487-497頁，本院卷第145-150、153-155頁）為證。惟
    查：
  ⑴經原審法官於108年10月28日言詞辯論期日當庭勘驗刑案106
    年8月30日偵訊之錄影光碟，查上訴人於106年8月30日刑案
    偵訊時，經檢察官提示大安戶政106年8月18日函後，先否認
    為其有簽署委任書，嗣又改口：「剛才有看到一個感冒，那
    個根本不是我的字，我懷疑這裡面，雖然有的是我的簽名，
    但是其他有些不是我。」，檢察官乃一再向上訴人確認：「
    這是你的簽名喔？」，上訴人答：「感冒這個…。」，檢察
    官再問：「感冒不管，委任人是你的簽名吼？」，上訴人答
    ：「對對對」，僅辯稱該委任狀應非於100年3月間所簽，應
    係陳淑媛代理其遷移戶籍至臺北地址時所簽署，檢察官再問
    ：「那這樣不就證明你有委任她們去辦這件事情了？」，上
    訴人答：「這我不曉得，她們沒有講清楚啊，她們不是講這
    種啊，她們不是講這塊土地啊。」（見刑案營他字卷第156
    頁、原審訴字卷一第391-394頁勘驗筆錄）。而系爭100年3
    月21日委任書上記載本人不能到場事由為「感冒」（見刑案
    營他字卷第147頁），足見上訴人明確係對系爭100年3月21
    日委任書上，委任人欄「陳博宏」確係其所親自簽名乙節為
    承認。
  ⑵且證人陳昭蓉於刑案偵訊時證稱：上訴人有委託陳淑媛賣系
    爭土地，我有聽陳淑媛、上訴人講到這件事，上訴人也因此
    把證件交給陳淑媛等語（見刑案營他字卷第155頁）；復於
    刑案一審審理時證稱：上訴人於100年3月9日至100年3月30
    日在新樓醫院住院期間，我跟陳淑媛有一起進去加護病房探
    視上訴人，我們在加護病房裡面，我確實有看到上訴人在系
    爭100年3月21日委任書上親自簽名。那時上訴人在加護病房
    ，有說因為4個人都沒有工作做，開銷有問題，手頭很緊，
    想要賣掉系爭土地，就徵得他同意，所以他就有寫委任書給
    我們。就是用紙張，像委託書那樣，簽上訴人的名字。是上
    訴人寫的，說同意要賣。是說要交給陳淑媛，委託書說同意
    賣，賣出來的錢做他們的家庭開銷，我確定有看到這份委託
    書，委託書是要賣系爭土地，被上訴人她想買等語（見刑案
    一審卷三第14-17、23-25頁）。核與證人陳淑媛於刑案主要
    證述：系爭100年3月21日委任書上，委任人欄「陳博宏」係
    上訴人親自簽名，上訴人有授權其出售系爭土地予被上訴人
    等語（見刑案警卷第1-2頁，營他字卷第46、153頁，一審卷
    一第380、402-404頁）均屬相符。更可見上訴人確係為委託
    陳淑媛出售系爭土地而出具委任書，用以申請印鑑證明，應
    無疑義。至陳淑媛於刑案警詢時雖證述「我記得是在他生病
    的期間（上訴人在普通病房時）在醫院填寫委任書」、「我
    印象中他是在普通病房」等語，然其亦證述「時間上我忘記
    了」、「我不記得（上訴人因何進入加護病房）。（於何時
    進入）時間我也不記得」等語（見刑案警卷第1頁背面），
    是陳淑媛已稱其不記得上訴人進入加護病房的原因及時間，
     再以系爭土地於100年間之買賣，距陳淑媛上開證述之時間
    已達6年之久，其因記憶模糊而就細節所述有不一，亦合常
    情，尚難以此謂其證言不可採，在此敘明。
　⑶上訴人雖另辯稱：系爭100年3月21日委任書應非於100年3月
    間所簽，應係陳淑媛代理其遷移戶籍至臺北地址時所簽署等
    語，並提出戶籍謄本（見原審訴字卷一第151頁）為證。然
    上開戶籍謄本無法證明與系爭100年3月21日委任書有關連，
    且一般印鑑證明之申請，多係基於向政府機關申辦身分關係
    、財產權利義務得喪變更登記之重要目的，若委任他人辦理
    ，僅簽署1份並註明僅限該次登記申請使用意旨為常態，同
    時簽署多份且未有任何防弊措施為變態，上訴人若主張先前
    即有簽署多份委任書，嗣遭陳淑媛濫用之情形，應由上訴人
    就此舉證，而上訴人亦未能就此舉證以實其說，其所辯不可
    採。
  ⑷上訴人自100年3月9日至100年3月30日因病於新樓醫院住院治
    療，3月14日至3月17日因病情需要於加護病房治療，於3月3
    0日辦理出院，為兩造所不爭執（見不爭執事項⒈），並有新
    樓醫院診斷證明書附在刑案警卷（見該案警卷第27頁）可稽
    ，固堪信為真實。然證人陳昭蓉於刑案偵訊時證稱：上訴人
    於100年3月間在加護病房時，雖然有插管，但意識很清楚等
    語（見刑案營他字卷第155頁），復於刑案一審審理時證稱
    ：我們在加護病房裡，上訴人可以跟我們溝通，可以講話，
    他用講話跟我溝通。我們那次去加護病房探視上訴人時，上
    訴人身體沒有受到約束等語（見刑案一審卷三第16頁）。核
    與證人陳淑媛於刑案一審審理時證稱：系爭100年3月21日委
    任書是上訴人於100年3月間在加護病房，意識很清楚時所寫
    ，我不記得當時上訴人的雙手有無被約束，但是他很清醒，
    他是知道的等語（見刑案一審卷一第380、402-404頁）大致
    均屬相符。是上訴人住院期間並非一直處於意識不清狀態，
    而是仍屬於有意識狀態，難認上訴人於上開住院期間均無法
    言語或為意思表示。
　⑸再者，上訴人於100年3月14日至3月17日於加護病房期間，意
    識為清醒，其插著氣管内管時無法言語，因急性呼吸衰竭使
    用人工呼吸器，雙手受保護性約束，不能自由活動，不確定
    能否簽名一節，有上訴人提出新樓醫院109年6月15日麻新樓
    醫務字第000000號函（見本院卷第145頁）可證。足見上訴
    人雖在加護病房，但意識清醒，並無事證可認其無法簽名，
    是其辯稱無法簽名等語，與事證不合，並不足採。
　⑹是上訴人所提上開證物並無法證明系爭100年3月21日委任書
    上「陳博宏」非其所簽。　
  ⒊上訴人辯稱：系爭土地買賣價格過低及被上訴人給付買賣價
    金方式與一般買賣習慣不同，系爭土地買賣顯係虛偽等語，
    惟查：
  ⑴上訴人委任陳淑媛出售系爭土地，將系爭土地以買賣為原因
    於100年3月31日移轉登記予被上訴人，所有權移轉契約書記
    載買賣總金額4,074,584元，已如前述。被上訴人於100年3
    月20日先支付200,000元現金定金，再以自己名義陸續11次
    匯款共計3,260,000元至上訴人設於渣打銀行00000000000號
    帳戶內，復於100年8月支付相關規費及尾款共61萬餘元現金
    ，上開匯款情形如下：①100年6月23日，240,000元；②100年
    7月14日，250,000元；③100年7月15日，350,000元；④100年
    7月19日，320,000元；⑤100年7月22日，250,000元；⑥100年
    7月25日，290,000元；⑦100年7月28日，400,000元；⑧100年
    7月29日，290,000元；⑨100年8月1日，260,000元；⑩100年8
    月3日，220,000元；⑪100年8月11日，390,000元，此據被上
    訴人於刑案陳述及陳淑媛於刑案證述在卷（見刑案營他字卷
    第60頁《刑事陳報狀》、第151、153頁，一審卷一第350-352
    頁），互核大致相符，並有渣打銀行106年9月25日渣打商銀
    字第0000000000號函所附戶名上訴人之帳號00000000000號
    帳戶100年1月至101年12月之交易明細（見刑案營他字卷第1
    70-173頁）及中華郵政股份有限公司（下稱中華郵政）回函
    （見刑案一審卷一第233-257頁）可稽，顯見被上訴人確有
    於系爭土地移轉過戶登記後5個月內分次給付價金完畢，要
    無疑義。
  ⑵又上訴人前揭渣打銀行帳戶，經被上訴人匯款後，經提領金
    額共計3,259,000元，提領情況如下：①100年6月24日，180,
    000元；②100年7月15日，250,000元；③100年7月15日，200,
    000元；④100年7月19日，60,000元；⑤100年7月22日，200,0
    00元；⑥100年7月22日，510,000元；⑦100年7月27日，250,0
    00元；⑧100年7月28日，350,000元；⑨100年7月29日，180,0
    00元；⑩100年7月30日，200,000元；⑪100年8月7日，120,00
    0元；⑫100年8月9日，345,000元；⑬100年8月18日，280,000
    元；⑭100年8月19日，134,000元一節，有上開渣打銀行106
    年9月25日渣打商銀字第0000000000號函函附之帳戶資料可
    參，對照前開被上訴人之匯款日期可知，均是相當接近，固
    可認定，然提領金額並不相同，依前開匯款及提款紀錄，至
    多僅能證明被上訴人匯款與嗣後上訴人帳戶提款之日期接近
    之事實，無從證明二者均係同一筆錢重複提領之事實。
  ⑶上訴人雖辯稱：被上訴人北投實踐郵局帳戶之存提款或上開
    匯款多在學甲郵局或臺南之郵局辦理，且多在臺南提款後補
    足現金再匯款至上訴人渣打銀行帳戶，此與其居處臺北相距
    甚遠，顯不合理，應為陳淑媛製造金流等語。然查，被上訴
    人曾居住臺南，為上訴人之老鄰居，復與臺南有地緣關係，
    是被上訴人至臺南後取錢匯款給上訴人，難認有何異常。再
    者，被上訴人年近70歲，其於刑案陳稱私房錢多為現金，甚
    少放在郵局或銀行，此乃合於年長之人多習於使用現金之情
    況，故其為支付買賣價金而取錢存入或匯款，並非不能想像
    。況本件因事隔多年，被上訴人就究竟在何郵局匯款等交易
    細節，難免有記憶模糊之情，此乃事理之常，尚難以其記憶
    不清而遽論其所述不實。又證人陳淑媛與被上訴人於刑案審
    理時，對於價金所述固有些許不一，然就定金200,000元及
    尾款300,000元一節，核屬相符，另匯款3,260,000元則有具
    體事證，是其等顯無必要在所餘310,000元部分虛偽證述，
    此應係事隔久遠記憶不清所致；其等就權狀交付之供述，固
    有出入，然以其等關係人交易之情狀，雙方顯有充足信任關
    係，故權狀交付在其等間並非記憶深刻之事；被上訴人雖無
    法明確說出系爭土地面積45坪，然其亦能供稱面積40坪以上
    、40多坪左右（見刑案一審卷一第347頁），參以系爭土地
    上訴人為應有部分7/8，整筆土地面積亦非45坪，是被上訴
    人未能確切供稱面積，難認有何異常之處；況且，系爭土地
    之買賣距其2人於刑案證述日期相距甚久遠，其等記憶衰退
    ，亦合常情，自難僅以上開小部分所述不一，遽論其等所述
    皆不可信，而認系爭土地買賣係出通謀虛偽所致。此外，上
    訴人並無提出具體事證，僅以上情臆測被上訴人未支付價金
    ，係由陳淑媛製造金流掩飾假買賣等語，尚屬無據，難以採
    信。
  ⑷上訴人雖辯稱系爭土地於100年間以400萬餘元成交，顯不合
    理等語，並提出舊土地登記簿、系爭土地之公告土地現值及
    公告地價查詢表（見原審訴字卷一第155-161、385頁)為證
    。然依上訴人所提舊土地登記簿，並無法得知系爭土地於10
    0年間之市價如何。另依上開公告土地現值及公告地價查詢
    表所示，系爭土地於100年之公告現值為每平方公尺27,151
    元，99年之公告地價為每平方公尺11,000元，面積為171.51
    平方公尺、權利範圍7/8，是系爭土地於兩造買賣當時之公
    告現值、公告地價分係4,074,584元、1,650,783元【計算式
    ：27,151×171.51×7/8＝4,074,584；11,000×171.
　　51×7/8＝1,650,783；元以下捨去】。則兩造就系爭土地之買
    賣價格即與上開公告現值相當，且高於公告地價。上訴人並
    未提出系爭土地於兩造交易當時之市價究係如何之資料，其
    所辯已有可疑，況縱或有與市價差異之情，惟土地買賣當事
    人關於買賣價金之合意，考慮因素容有多端，土地周遭環境
    、為單獨所有或共有、地主是否急於出售、當事人對於土地
    之利用規劃，乃至買賣雙方間有情誼關係等，都是決定交易
    價格的重要因素，尚難僅以土地市價與買賣交易價格不等，
    遽以認定交易為虛偽，是以上訴人所辯，尚屬無據。
  ⑸上訴人再辯以：本件並無私契，明顯違反經驗法則等語。惟
    查，本件係上訴人委任陳淑媛出售系爭土地予有熟識之長年
    鄰居，以獲取生活費用，此與一般買賣雙方間並無情誼之情
    形不同，非謂未簽訂私契即可否認公契所載買賣意思表示之
    合致。兩造有簽立公契，就系爭買賣之標的及價金已達成合
    意，而成立買賣契約，不因無另簽訂私契致受影響。是上訴
    人此部分所辯，亦無法為其有利之證明。至系爭土地移轉登
    記日與價金給付完畢日雖非同日或相隔數日，然本件為有熟
    識之長年鄰居間之關係人交易，已如前述，本與一般買賣雙
    方間並無情誼之情形不同，且此屬契約自由之範疇，尚難以
    過戶與價金未同時履行遽論交易虛偽。何況被上訴人買受系
    爭土地後迄遭上訴人無權過戶（見下述㈢），時間長達5年餘
    ，其均未予轉手，顯與一般虛偽買賣土地後立即出售予善意
    第三人，切斷原因關係致原所有權人追索無門之情況不同，
    更可見本件交易確屬真實無誤。
　⑹參以上訴人於上開移轉登記後逾5年期間，亦未曾對系爭土地
    之所有情形及上開移轉登記提出任何爭執或訴追？凡此均與
    常情有違。更可見上訴人所辯不足採信。
　⑺綜上，上訴人無法舉證證明系爭土地買賣係屬虛偽，其所辯
    並無足採。
  ㈢上訴人取得被上訴人之所有權狀、印鑑章、印鑑證明等文件
    並無正當權源；其未經被上訴人同意而以贈與名義，移轉系
    爭土地所有權予自己，屬侵害被上訴人之財產權：
  ⒈關於系爭土地所有權狀之交付：
　⑴被上訴人主張：其取得系爭土地所有權狀後，因慈濟宮有意
    願購買系爭土地，其於105年10月間左右交予陳淑媛帶回擬
    與慈濟宮接洽買賣事宜，自始並無贈與登記給上訴人之意等
    語。核與證人陳淑媛於刑案證稱：105年11月初我去臺北，
    被上訴人說慈濟宮有意願買系爭土地，叫我把所有權狀給慈
    濟宮看，所以把權狀交給我帶回去接洽；我回來後就收到上
    訴人寄給我的存證信函，上訴人叫我問被上訴人要不要賣地
    ，要的話就把證件寄下來，我打電話問被上訴人要不要賣地
    ，她於11月底打電話跟我說好，就把印鑑章、印鑑證明、身
    分證影本寄給我；11月28日我與陳昭蓉夫妻、上訴人夫妻、
    陳博仁一起在○○路00號討論財產的事，上訴人說我霸佔他的
    000地號土地，我很生氣，我是幫這個家做事，因為我把系
    爭土地權狀跟000地號土地權狀一起放在牛皮紙袋內，當下
    我不小心就一起拿給上訴人，我沒有交付系爭土地所有權狀
    給上訴人的意思；12月3日我去臺南市東區我姊那裡住，我
    姊腳受傷我去照顧她，不住○○區○○路00號，所以沒有收到被
    上訴人寄來的證件，該掛號可能是1樓中藥店的人代收，12
    月3日被上訴人打電話問我有沒有收到，我說沒有，後來她
    又打電話跟我說要用印鑑，但我沒有收到，我就問上訴人有
    沒有拿去，他說他有收到印鑑，但他還沒有辦好，我不知道
    這是什麼意思，當時沒有察覺有異狀，被上訴人沒有委託上
    訴人賣系爭土地，這次贈與移轉登記是上訴人自己做的，我
    不知情等語（見刑案營他字卷第46-47、153、184、308-309
    頁，營偵字第168號卷第64頁，一審卷一第381-384頁）相符
    。由此可知，被上訴人及陳淑媛並無將系爭土地所有權狀交
    予上訴人之意思。
　⑵且證人陳昭蓉於刑案偵訊時證稱：日期我不確定，是上訴人
    打電話叫我回家一趟，全家為了財產的事情到那裡，我看到
    上訴人一直質問陳淑媛為何要霸佔他的財產，陳淑媛拿一個
    黃色的牛皮紙袋給上訴人，說我沒有結婚，也沒有小孩，我
    為什麼要霸佔你的財產，但都沒有提到系爭土地的事等語（
    見刑案營他字卷第308頁），亦與陳淑媛上開證述相符， 更
    可見陳淑媛之證述為真實。
  ⒉關於被上訴人印鑑、印鑑證明、身分證影本等資料之交付：
  ⑴兩造對被上訴人於105年12月1日上午9時8分29秒申請2份印鑑
    證明，並於105年12月1日上午10時以掛號信將印鑑章、印鑑
    證明2份、身分證影本，郵寄臺南市○○區○○路00號、陳淑媛
    收。上開掛號信於105年12月2日投遞臺南市○○區○○○0000號
    ，由揚盛公司簽收，並由該公司職員郭釗烽於當日下午送交
    ○○區○○路00號等情不爭執（見不爭執事項⒍及⒎），並有上訴
    人提出被上訴人107年10月9日刑事陳報狀、掛號函件執據、
    中華郵政臺南郵局（下稱臺南郵局）107年10月17日南郵字
    第0000000000號函及投遞情形簽收清單（見原審訴字卷一第
    183-186頁）為證，堪信為真實。
　⑵證人謝文珍（即揚盛公司負責人）、郭釗烽（即揚盛公司職
    員）於刑案二審審理時證稱：謝文珍發現誤投後，請同事郭
    釗烽於105年12月2日下午4時許送回○○區○○路00號，至於將
    郵件交予何人，已無印象等語（見刑案二審卷一第446-455
    頁），並有臺南郵局108年7月15日南郵字第0000000000號函
    （見刑案一審卷一第329頁）可稽，足認被上訴人確有將印
    鑑等物，以掛號方式，欲寄予陳淑媛，然實際收受者為何人
    ，不得而知。
  ⑶又陳昭蓉於105年12月3日因骨折至臺南市立醫院手術，陳淑
    媛於當日中午到達醫院照顧，為兩造所不爭執（見不爭執事
    項⒏）。且證人陳淑媛於刑案偵訊時證稱：我12月3日就去住
    姐姐在臺南市東區住處，因為姐姐受傷，我過去那裡照顧她
    ，我姐姐可以作證，所以被上訴人寄文件過來，我都不知道
    ，我沒有拿到被上訴人寄來的印鑑章等文件，後來被上訴人
    打電話跟我要印鑑章，我說我沒收到，我問上訴人有無拿到
    ，上訴人說他還沒辦好，我那時沒有察覺異狀，所以把被上
    訴人的住址寫給上訴人，請上訴人將印鑑章寄給被上訴人等
    語（見刑案營他字卷第46、153、184-185、309頁）；核與
    證人陳昭蓉於刑案偵訊時證稱：我於105年12月3日骨折受傷
    住在臺南市立醫院，我兒子通知陳淑媛來醫院照顧我，我是
    早上受傷，陳淑媛到達可能是中午12點多以後，她晚上住我
    家，白天跟我兒子輪流來醫院照顧我等語（見刑案營他字卷
    第212-213頁）相符。顯見證人陳淑媛及陳昭蓉所述確有所
    憑，堪以採信。至於被上訴人寄出之印鑑等文件，雖於105
    年12月2日下午4時許由證人郭釗烽送至○○路00號，然依郭釗
    烽所述，並無法證明係轉交予陳淑媛，自無從推翻陳淑媛、
    陳昭蓉之證述。
  ⒊上訴人辯稱被上訴人寄2份印鑑證明，供上訴人分2次辦理系
    爭土地贈與登記，足認係被上訴人同意等語，惟查：
  ⑴系爭土地由被上訴人贈與登記予上訴人之相關事宜，無論事
    前事後，上訴人與承辦之地政士謝銘峰從未與被上訴人聯繫
    ，系爭土地所有權移轉選擇以2次贈與方式辦理，是為節省
    稅金一節，業據上訴人及證人謝銘峰於刑案偵審時分別自承
    、證述在卷（上訴人部分，見刑案營他字卷第45頁，一審卷
    一第58-59頁；謝銘峰部分，見刑案營他字卷第183-184頁，
    一審卷三第58、63頁）。
  ⑵按凡經常居住中華民國境內之中華民國國民，就其在中華民
    國境內或境外之財產為贈與者，應依本法規定，課徵贈與稅
    ，遺產及贈與稅法第3條第1項定有明文。系爭土地於105年1
    2月、106年1月間以被上訴人為贈與人，將系爭土地贈與上
    訴人，依據上開規定，受課徵贈與稅之人是被上訴人，並非
    上訴人。上訴人辯稱系爭土地遭通謀虛偽出賣予被上訴人，
    其於105年間發覺後才叫陳淑媛交出被上訴人之權狀、印鑑
    等資料，以贈與辦理回復原狀等語。然上訴人主觀既認此屬
    虛偽買賣，何以未曾對被上訴人加以指責？此與常情已有相
    違。甚且上訴人與謝銘峰竟從未與被上訴人聯繫，確認實際
    情況，反而故意跨年度為2次贈與登記，將額度控制在每年
    免稅額2,200,000元內，貼心為被上訴人省下贈與稅，顯與
    常情有違。再者，被上訴人若有返還系爭土地之意，豈有不
    要求上訴人返還先前給付之價金407萬餘元之理？又豈有提
    起本件訴訟之必要？足見上訴人上開異常之舉，應是利用其
    趁機取得之過戶文件，在不驚動被上訴人及陳淑媛之情形下
    ，迅速移轉系爭土地所有權，否則，其若有得被上訴人同意
    ，何以全然不與被上訴人聯繫？
  ⑶再者，證人李新進於刑案偵訊時證稱：我是里長及慈濟宮的
    信徒，慈濟宮在4、5年前就想要買系爭土地，去調閱資料發
    現是被上訴人的，慈濟宮去問被上訴人，她說慈濟宮出價太
    低不要賣，105年我知道慈濟宮買下該地，慈濟宮說是跟上
    訴人以1坪400,000元買下來的，我覺得有點驚訝，因為該地
    應該是被上訴人的，慈濟宮說被上訴人已經把該地賣給上訴
    人。後來被上訴人回來學甲我遇到她，就問她說以前我們要
    1坪400,000元買那塊地，你都不賣了，為何現在慈濟宮以1
    坪400,000元買到該地，被上訴人覺得很驚訝，她說她沒有
    賣土地，她回去查才知道土地被登記到別人名下了。我知道
    那塊土地是被上訴人向陳淑媛她們買的，這是被上訴人跟我
    說的；慈濟宮還沒支付全部價金給上訴人，有付第一期的7,
    000,000元給上訴人，但還沒過戶完成，因為慈濟宮的董事
    長還沒有向法院認證等語（見刑案營偵字第168號卷第53-54
    頁）。查證人與兩造間均無恩怨，衡情當無甘冒偽證重責偏
    頗任一方之理，其上開證言應屬真實，堪以採信。依證人李
    新進所證，被上訴人1坪400,000元的價格都不賣，豈可能無
    償贈與系爭土地予上訴人？又證人證稱被上訴人知情後甚為
    驚訝，表示自己沒賣土地，由此突發情況之舉措，益見上訴
    人確實未經被上訴人同意即偽造文書移轉系爭土地所有權無
    誤。
  ⒋上訴人辯稱陳淑媛因接獲00號存證信函，而將系爭土地所有
    權狀及被上訴人印鑑等資料交予上訴人等語。惟查：
  ⑴證人陳淑媛於刑案偵審時證稱：其於105年11月28日，因將00
    0地號土地及系爭土地所有權狀放在同一牛皮紙袋內，故在
    上訴人質問時一氣之下將牛皮紙袋交予上訴人辦理000地號
    土地所有權移轉一事，並無交付系爭土地權狀之意等情，業
    據其自刑案偵查時起至一審審理時止，均為一致之證述，並
    無齟齬，核與證人陳昭蓉於刑案偵訊時證述：日期我不確定
    ，是上訴人打電話叫我回家一趟，全家為了財產的事情到那
    裡，我看到上訴人一直質問陳淑媛為何要霸佔他的財產，陳
    淑媛拿一個黃色的牛皮紙袋給上訴人，說我沒有結婚，也沒
    有小孩，我為什麼要霸佔你的財產，但都沒有提到系爭土地
    的事等語（見刑案營他字卷第308頁）相符，顯見陳淑媛並
    無交付系爭土地所有權狀予上訴人之意，其上開證述，堪以
    採信。
  ⑵證人陳淑媛於刑案偵訊時證稱：000地號土地我跟上訴人各1/
    2，當時上訴人在生病，我不放心，經過上訴人同意後，我
    就把他的1/2過戶到我名下，去年他發存證信函，說我霸佔
    他的土地，我說我是為了我們家，如果你不放心，那就把你
    的那一半過回去，所以我就把本來屬於上訴人的2分之1過戶
    給他，但他又把屬於我的1/2過戶給他自己，他分2次過戶。
    土地契約書上面的簽名是我簽的，但是我不知道他一起把我
    的那部分過戶，我以為只過戶1/2等語（見刑案營他字卷第1
    84頁）。其雖自承於上訴人生病中，因不放心而將上訴人就
    000地號土地應有部分1/2之所有權移轉登記於自己名下，然
    000地號土地與系爭土地不同，自難以此遽論陳淑媛擅自處
    分系爭土地。況且，若陳淑媛欲擅自移轉上訴人所有之系爭
    土地，以同樣方式移轉系爭土地至自己名下即可達同一目的
    ，又何必大費周章代理上訴人將系爭土地出售予被上訴人？
    是尚難以此推論系爭土地買賣係通謀虛偽不實。
  ⑶證人羅琳固於刑案偵訊時證稱：陳淑媛於11月28日就把土地
    所有權狀及其他相關證件交給上訴人，且跟上訴人說，你們
    自己去辦土地登記回來就好。我於105年11月28日到臺南市○
    ○區○○路00號2樓客廳，陳淑媛當天把土地所有權狀給我老公
    ，陳淑媛表示土地是我先生的，要還給我先生，我叫她把土
    地辦過戶回來，她叫我們自己去辦。陳淑媛交付的有系爭土
    地、000地號土地及000建號建物權狀等語（見刑案營他字卷
    第306-307頁）；及於刑案一審審理時證稱：105年12月3日
    早上大概10點鐘，上訴人在我們3樓跟我說陳淑媛把被上訴
    人的印鑑證明還有印鑑章、身分證影印交給他了，叫我們趕
    緊去辦，然後我們就下樓，我們下樓的時候碰到陳淑媛，她
    說快過年了，你要把被上訴人給你的那塊系爭土地趕緊辦好
    ，她還給你的那塊趕緊辦好，然後趕緊還給她，快過年了，
    人家要用印章，然後還有寫那個被上訴人的地址給我們，我
    們在下2樓的時候有碰到她等語（見刑案一審卷三第34頁）
    。另上訴人並提出刑案106年12月21日偵訊之訊問筆錄譯文
    、刑案一審108年11月28日審判筆錄節本（見原審訴字卷一
    第403-452、466-467頁）為證。然羅琳上開證述，除了000
    地號及系爭土地所有權狀係由陳淑媛一起交付一節，與證人
    陳淑媛及陳昭蓉所述相符外，其餘均與證人陳淑媛及陳昭蓉
    所述大相逕庭，其證述已屬可疑。且其與上訴人為夫妻關係
    ，有偏袒之虞。又被上訴人前向上訴人購入系爭土地，並已
    支付買賣價金4,074,584元，為系爭土地之所有人，已如前
    述，自無可能無故無償贈與上訴人，是羅琳之證述與常情有
    違，尚難憑採，無法為上訴人有利之認定。
  ⑷上訴人另以陳博仁、陳淑媛、陳昭蓉等3人（下合稱陳博仁等
    3人）於106年3月27日曾委託蔡明吉去瞭解上訴人將系爭土
    地出售予慈濟宮一事，而認若該地早於100年3月間出售予被
    上訴人，其3人有何立場委請蔡明吉去瞭解等語，並提出106
    年3月27日委託書、刑案二審110年3月18日審判筆錄（見原
    審訴字卷一第149頁，本院卷第223-242頁）為證。然查，證
    人蔡明吉於刑案二審審理時證稱：這份委託書是陳博仁等3
    人在場交給我的，我當時是要去瞭解上訴人與廟裡的買賣，
    房子坐落廟前廣場，那是他們的袓厝。「金錢分派」是指系
    爭土地與廟的買賣價金，我去廟裡找主委，主委說土地的價
    金多少錢、沒有一次付清的、是分期、要怎麼付款，我印象
    中是這樣子，所以我回去就跟陳博仁他們講，後來他們家庭
    有問題，我就沒有去管這件事了，那時已經有拿定金；系爭
    土地是上訴人出面洽談，陳博仁等3人都沒有出面接洽賣土
    地的事等語（見刑案二審卷一第441-445頁）。依證人蔡明
    吉上開所述，其僅係受託去瞭解上訴人究竟出售多少價金及
    取得多少分期款項，此與陳博仁等3人欲分配價金一節，實
    屬無涉。再者，證人李新進業已證述如上，顯見上訴人出售
    系爭土地予慈濟宮，不但被上訴人不知情，且陳博仁等3人
    亦無所知，是其等因此欲瞭解詳情而委託蔡明吉，乃事理之
    常，自難以其等有委託蔡明吉而為上訴人有利之認定。
　⑸至上訴人提出之全國財產稅總歸戶財產查詢清單（見原審訴
    字卷一第153頁），僅得認於105年11月3日有上開查詢清單
    ；另提出之106年4月1日陳博仁陳情書（見本院卷第151頁）
    ，與被上訴人無涉，均無從為上訴人有利之證明。
　㈣被上訴人請求上訴人給付18,158,621元為有理由：
　⒈按無法律上之原因而受利益，致他人受損害者，應返還其利
    益，民法第179條前段定有明文。次按不當得利依其類型可
    區分為「給付型之不當得利」與「非給付型不當得利」，前
    者係基於受損人有目的及有意識之給付而發生之不當得利，
    後者乃由於給付以外之行為（受損人、受益人、第三人之行
    為）或法律規定所成立之不當得利。又於「非給付型不當得
    利」中之「權益侵害不當得利」，凡因侵害歸屬於他人權益
    內容而受利益，致他人受損害，即可認為基於同一原因事實
    致他人受損害，並欠缺正當性；亦即以侵害行為取得應歸屬
    他人權益內容的利益，而從法秩權益歸屬之價值判斷上不具
    保有該利益之正當性者，即應構成「無法律上之原因」而成
    立不當得利（最高法院101年度台上字第1722號、100年度台
    上字第899號判決參照）。本件被上訴人前向上訴人購入系
    爭土地，已辦理所有權移轉登記，為系爭土地之所有人，惟
    上訴人未經被上訴人同意，以贈與名義，移轉系爭土地所有
    權予自己，復將系爭土地輾轉辦理所有權移轉登記於慈濟宮
    名下，上訴人並收受慈濟宮交付之買賣價金18,158,621元，
    均如前述。上訴人擅將應歸屬於被上訴人之財產處分，因而
    取得18,158,621元款項之利益，從法秩權益歸屬之價值予以
    判斷，上訴人顯不具備保有該利益之正當性，其侵害被上訴
    人財產權而受該不當利益，致被上訴人受有損害，上訴人所
    受利益與被上訴人所受損害復有直接損益變動關係，則依前
    揭說明，自已構成無法律上之原因，而成立不當得利。上訴
    人取得之利益既為18,158,621元，被上訴人依民法第179條
    前段規定請求返還上開款項，於法有據，自屬有理由。
  ⒉再本院既認被上訴人依民法第179條前段規定請求已屬有據，
    就其另依民法第184條第1項前段規定為請求是否有理由，即
    無再論述之必要，附此說明。
五、綜上所述，被上訴人為訴之變更，依民法第179條前段之規
    定，請求上訴人給付被上訴人18,158,621元，為有理由，應
    予准許。爰判決如主文第1項所示。
六、本件事證已臻明確，兩造其餘之攻擊或防禦方法及所用之證
    據，經本院斟酌後，認為均不足以影響本判決之結果，爰不
    逐一論列，附此敘明。
七、據上論結，本件被上訴人變更之訴為有理由，依民事訴訟法
    第78條，判決如主文。
中　　華　　民　　國　　111 　年　　4 　　月　　13　　日
                  民事第一庭    審判長法  官  翁金緞

                                      法  官  蔡孟珊

                                      法  官  黃瑪玲
上為正本係照原本作成。
上訴人如不服本判決，應於收受送達後20日內向本院提出上訴書
狀，其未表明上訴理由者，應於提出上訴後20日內向本院補提出
理由書狀（均須按他造當事人之人數附繕本），上訴時應提出委
任律師或具有律師資格之人之委任狀；委任有律師資格者，另應
附具律師資格證書及釋明委任人與受任人有民事訴訟法第466條
之1第1項但書或第2項（詳附註）所定關係之釋明文書影本。如
委任律師提起上訴者，應一併繳納上訴審裁判費。
被上訴人不得上訴。
中　　華　　民　　國　　111 　年　　4 　　月　　13　　日

                                      書記官  蘭鈺婷
【附註】
民事訴訟法第466條之1：
⑴對於第二審判決上訴，上訴人應委任律師為訴訟代理人。但上
  訴人或其法定代理人具有律師資格者，不在此限。
⑵上訴人之配偶、三親等內之血親、二親等內之姻親，或上訴人
  為法人、中央或地方機關時，其所屬專任人員具有律師資格並
  經法院認為適當者，亦得為第三審訴訟代理人。
民事訴訟法第466條之2第1項：
上訴人無資力委任訴訟代理人者，得依訴訟救助之規定，聲請第
三審法院為之選任律師為其訴訟代理人。